【裁判字號】    88,訴,1497
【裁判日期】    900328
【裁判案由】    偽造文書等
【裁判全文】
臺灣桃園地方法院刑事判決                        八十八年度訴字第一四九七號
    公  訴  人  臺灣桃園地方法院檢察署檢察官
    被      告  丙○○
    選任辯護人  甲○○
                庚○○
右列被告因偽造文書等案件，經檢察官提起公訴（八十六年度偵續字第三九號），及
檢察官移送併辦（九十年度偵字第七號），本院判決如左：
    主  文
丙○○連續行使偽造私文書，足以生損害於他人，處有期徒刑伍月，如易科罰金，以
參佰元折算壹日，緩刑參年。
中國信託定期信託資金存入憑單上偽造之「林素禎」署押壹枚及中國信託商業銀行取
款憑條上偽造之「楊林淑珠」署押貳枚均沒收。
    事  實
一、丙○○於民國八十年年初某日，受其姊楊林淑珠之委託（楊林淑珠於八十二年十
    一月三日死亡），保管楊林淑珠在中國信託商業銀行中壢分行（下稱中國信託中
    壢分行）所開立之活存、定存帳戶之存摺、印章及定期存單，並約定應依楊林淑
    珠之指示辦理提領款項事宜。詎丙○○竟基於意圖為自己不法所有之概括犯意，
    明知未依楊林淑珠之指示、未經其同意，於八十年三月二十二日，因楊林淑珠託
    其保管之中國信託中壢分公司，信託期間自七十九年二月二十二日起至八十年三
    月二十二日十三月期，面額新台幣（下同）四十萬元之信託憑證到期，丙○○即
    基於行使偽造私文書之犯意，以在中國信託定期信託資金存入憑單上偽造「林素
    禎」之署押，並填入林素禎在中國信託中壢分行之帳號、日期八十年三月二十二
    日之方式偽造上開存入憑單，進而持之向中國信託中壢分行行使，使該分行陷於
    錯誤，而將上開楊林淑珠所有到期之定存款項四十萬元存入林素禎在中國信託中
    壢分行之帳戶內，足以生損害於楊林淑珠。後於八十一年二月一日，因楊林淑珠
    託其保管之中國信託中壢分公司，信託期間八十年二月一日起至八十一年二月一
    日十三月期，面額十五萬元之信託憑證到期，丙○○乃基於同上之行使偽造私文
    書犯意，以在中國信託商業銀行取款憑條上偽造「楊林淑珠」之署押，及盜用上
    開楊林淑珠所交付保管之印章之方式偽造上開取款憑條，並持之向中國信託中壢
    分行行使，使該分行陷於錯誤，而將上開楊林淑珠所有到期之定存款項十五萬元
    ，交付予丙○○，丙○○取得上開款項後，於同日即存入其本人在中壢郵局之四
    九四八二二號帳戶內，足以生損害於楊林淑珠。復於八十一年七月十日，因楊林
    淑珠託其保管之中國信託中壢分公司，信託期間七十九年六月四日起至八十一年
    七月四日二五月期，面額各為三十萬元之信託憑證二紙到期，丙○○乃基於同上
    之行使偽造私文書犯意，以在中國信託商業銀行取款憑條上偽造「楊林淑珠」之
    署押，並盜用上開楊林淑珠所交付保管之印章之方式偽造上開取款憑條後，持之
    向中國信託中壢分行行使，使該分行陷於錯誤，而將上開楊林淑珠所有到期之二
    筆定存款項共六十萬元，以開立付款人為華南商業銀行中壢分行、發票日八十一
    年七月十日、面額六十萬元支票之方式，交付予丙○○，丙○○取得上開支票後
    ，即因其個人之借款原因而交付予丁○○提示，足以生損害於楊林淑珠。嗣於八
    十二年十一月十一日（楊林淑珠已死亡），丙○○又以在中國信託商業銀行取款
    憑條上盜用上開楊林淑珠所交付保管之印章之方式偽造上開取款憑條，而持之向
    中國信託中壢分行行使，使該分行陷於錯誤，而將楊林淑珠於中國信託中壢分行
    帳號為0000000000000號活期儲蓄存款帳戶內之一千零八十九元，
    交付予丙○○，足以生損害於楊林淑珠之繼承人戊○○。
二、案經戊○○訴請臺灣桃園地方法院檢察署檢察官偵查起訴。
    理  由
一、訊據被告丙○○固不否認右揭伊受已故楊林淑珠之託保管楊林淑珠所有之印章、
    存摺及定存單及提領上開各次款項之事實，惟矢口否認有何偽造文書、詐欺取財
    犯行，辯稱：（一）楊林淑珠所有寄存於中國信託中壢分行之四十萬元定期存單
    ，於八十年三月二十二日到期後，改其妹林素禎之名下繼續定存，期間為八十年
    三月二十二日至八十一年四月二十二日，時至八十一年四月初，因楊林淑珠急需
    用錢，而上開四十萬元定存單又即將到期，若提前解約，將減去利息甚為可惜，
    楊林淑珠乃向伊先借款四十萬元，並以上開定存單允諾相抵，伊遂從本身所有中
    壢郵局第四九四八二之二帳戶提領五十萬元，將其中四十萬元交付予楊林淑珠。
    （二）就伊於八十一年二月一日存入十五萬元部分，係伊先前於八十年十二月十
    六日在一銀中壢分行第○一二四七七號帳戶提領十六萬二千元作為過年之用，嗣
    因伊尚有其他利息等收入，開銷之後尚有十五萬元之餘款，乃於八十一年二月一
    日將十五萬元存入中壢郵局第四九四八二之二帳戶，而同日楊林淑珠要提款，伊
    即順道代同楊林淑珠前往辦理她的提款，故兩者日期雖為同一日，但並非同一筆
    款項，而金額相同應是巧合。（三）至上開二張共六十萬元之定存單，於八十一
    年七月十九日星欺日，伊已將六十萬元領出交還予楊林淑珠。（四）另楊林淑珠
    過世後之存款餘額一千零八十九元，係因楊林淑珠生前交代其姊妹，該存款之餘
    額，於其死後可將之結清，利用於其後事或做善事，因伊受託始將該存款帳戶結
    清，以支付超渡費一千元、放生費三百元，當時伊並不知法律，所以才會如此做
    。（五）伊與伊夫陳維興於案發當時，在銀行都有數百萬元之存款，實不需侵占
    楊林淑珠之六十萬元云云。然查：
    （一）右揭事實迭據告訴人戊○○於偵查及本院調查程序中指述甚詳。
    （二）又被告雖提出其所有之上開中壢郵局及一銀中壢分行存摺影本，以證明其
          於上開時日有提出上開款項交付予楊林淑珠一情，然被告所提出之上開存
          摺影本僅能證明其於上開時日確有提領上開款項之事實，尚無法據之認定
          其於提出上開款項後，即有交付其所述之金額予楊林淑珠之情，且其另未
          提出其他積極證明供本院查證以實其說，而證人己○○○、辛○○○、林
          素禎即被告之姊妹於本院調查程序中亦證稱：被告與楊林淑珠之間的錢，
          其等不可能每筆都知道，其等除了六十萬元有看到外，並沒有看過被告拿
          大筆的錢給楊林淑珠等語（見本院八十九年一月二十一日訊問筆錄）。況
          上開被告所提領之金額與其所述交付予楊林淑珠之金額亦不符，且依被告
          上開所陳，乃事多巧合，衡以常情，實非無疑，則要難以被告上開所提出
          之證據資料即充是為被告有利認定之證據。
    （三）證人林素禎於偵查中亦證稱：（問：楊林淑珠有無寄放款項在你那？）沒
          有等語（見八十六年度偵續字第三九號偵查卷第一二四頁反面），足見證
          人林素禎並不知被告偽造上開定期信託資金存入憑單，將楊林淑珠所有上
          開到期之定存款項四十萬元存入林素禎於中國信託中壢分行所開立之帳戶
          內一事，益徵林素禎並未同意被告以「林素禎」名義填寫上開定期信託資
          金存入憑單，被告所辯上情誠與事實有間。
    （四）再者，上開被告以楊林淑珠名義提領之六十萬元定期存款，係以開立付款
          人為華南商業銀行中壢分行、發票日八十一年七月十日、面額六十萬元支
          票之方式，交付予被告，而被告取得上開支票後，即因個人原因交付予曾
          粟妹提示，有中國信託商業銀行股份有限公司中壢分行函送之取款憑條、
          活期存款支付申請單在卷足參（附於八十五年度偵字第六八一四號偵查卷
          第四十、四一頁），且經證人丁○○於本院調查程序中證述明確（見本院
          八十九年一月二十一日訊問筆錄），此亦為被告所明知，然被告竟於初次
          偵查中辯稱：伊於八十一年間已將六十萬五千元領出交還予楊林淑珠，此
          事有許多人看見云云（見八十五年度偵字第六八一四號偵查卷第九四頁）
          ，而其於續行偵查及本院調查程序中始辯稱：伊於八十一年七月十九日，
          係將得標會款交給楊林淑珠云云，足見被告之供述實前後不一，則其可信
          度究係如何實值細繹。再參以被告所聲請傳訊之證人李林寶珠、麥廣芳即
          會首雖分別於偵查中證稱：被告在八十一年七月五日標到會，伊在七月十
          日給被告會款；八十一年七月五日被告有標到會，伊在七、八日左右直接
          給被告現金等語，然被告於同次偵查中乃陳稱：伊交付楊林淑珠的六十萬
          元現金是標會來的，是向李林寶珠、麥廣芳標會的，是在八十一年七月五
          日，麥廣芳的伊拿九十八萬元，李女的是六十六萬元，他們都拿現金給伊
          ，伊在一星期後，才拿給楊林淑珠等語（以上均見八十六年度偵續字第三
          九號偵查卷第一○八頁反面、第一○九頁），並於本院調查程序中陳稱：
          伊係在八十一年七月十九日星期日交付予楊林淑珠等語，而以上開證人李
          林寶珠、麥廣芳所證述之交付會款時間計算，實與被告所供述交付現金六
          十萬元予楊林淑珠之時間有所出入，則其所辯云云要非可採。況被告亦無
          法證明楊林淑珠事前確曾同意或知悉伊先使用上開定期存款六十萬元，再
          由伊事後以其他款項以代交付等情，益足證被告於提領上開六十萬元定期
          存款前，並未得楊林淑珠之同意，更無可能係基於楊林淑珠之指示而為之
          ，是其偽造文書、詐欺取財之犯意甚明。
    （五）證人己○○○、辛○○○、林素禎即被告之姊妹雖均於偵查中證稱：其等
          曾當場看到被告將六十萬元現金交給楊林淑珠等語（見八十五年度偵字第
          六八一四號偵查卷第四七頁），然被告與證人己○○○等間既為姊妹關係
        ，其等所為之證詞是否具客觀真實性，已難可期，況被告就其交付六十萬
          元予楊林淑珠之過程情節，並無法明確之交代，且前後供述不一，詳如前
          述，是認證人己○○○等上開所為之證述，應屬事後迴護被告之詞，無可
          採信。另被告所聲請傳訊之證人乙○○雖於本院調查程序中結證稱：伊每
          月有五千元給楊林淑珠作生活費，後來，她快走前，她說她小孩從國外要
          回來了，說她從中壢的妹妹處拿回一筆錢等語（見本院八十九年一月二十
          一日訊問筆錄），然楊林淑珠之子即告訴人戊○○係於七十九年返國一情
          ，此為被告所不爭執，是依證人乙○○上開所證述，其自楊林淑珠所聽聞
          之事，應發生在七十九年間，而與本件所涉之各筆款項無涉，況證人林得
          森僅係自楊林淑珠處聽聞上情，亦非親自見聞被告交付款項予楊林淑珠之
          過程，是以證人乙○○上開證詞，尚非得據之為被告有利之認定。
    （六）被告雖於本院調查程序中陳稱：楊林淑珠領回六十萬元後，用途在於八十
          一、八十二年間，自行支付醫藥費、住院費、看護費、安養費及修繕清水
          住家古厝漏雨云云，然被告於偵查中一再供稱伊並不清楚楊林淑珠將六十
          萬元做何用等語（見八十六年度偵續字第三九號偵查卷第一二四、一二五
          頁），而被告於本院調查程序中竟能為如此明確陳述，是其所為之供述顯
          有矛盾之處，是否為臨訟杜撰之詞，非無可能，而佐以證人己○○○於本
          院調查程序中證稱：後來伊母親把鄉下房子賣了，給楊林淑珠一百萬元，
          是七十七年時；（問：楊林淑珠住院費用何來？）她有一百萬元；楊林淑
          珠於七十八年時有修清水的房子等語（見本院八十九年一月二十一日訊問
          筆錄），堪認被告上開所陳並非完全與事實相符，實難憑信。
    （七）末查，被告既知悉楊林淑珠業於八十二年十一月三日死亡及楊林淑珠之繼
          承人為告訴人戊○○等情，據之堪認其於八十二年十一月十一日，以楊林
          淑珠之名義提領上開一千零八十九元之款項時，即明知無法得楊林淑珠之
          同意，亦未得繼承人戊○○之同意，足見其盜用印章、偽造私文書之故意
          甚明。另被告並未提出相關單據以證明該筆款項之用處，僅空言辯稱伊從
          無為自己不法所有之意圖，尚難遽信。況不得因不知法律而免除刑事責任
          ，刑法第十六條前段定有明文，是亦無法因被告上開所辯不知法律一節即
          為被告有利之認定。
    （八）至被告於案發當時之資力究係如何，尚與本件犯行之構成要件事實無關，
          易言之，被告於案發當時縱有數百萬元之存款，亦無礙上開犯行之成立。
    （九）綜上，被告所辯顯係事後卸責之詞，委無足取，此外復有中國信託商業銀
          行股份有限公司中壢分行函送楊林淑珠在該行所開立活存帳戶、定存帳戶
          之交易明細表、定期存單及提領情形之傳票、取款憑條（附於本院卷及八
          十五年度偵字第六八一四號偵查卷第三十頁至四二頁），及第一商業銀行
          西壢分行八十六年九月三日一西壢字第三○八號函（附於八十六年度偵續
          字第三九號偵查卷第五一頁）附卷可稽。本件事證明確，被告犯行洵堪認
          定，應依法論科。
二、核被告未經楊林淑珠、林素禎之同意，分別以渠等名義偽造取款憑條及定期信託
    資金存入憑單及取款憑條，並向中國信託中壢分行行使，使其陷於錯誤而先後交
    付上開款項，足以生損害於楊林淑珠及其繼承人戊○○，所為係犯刑法第二百十
    六條、第二百十條之行使偽造私文書罪，第三百三十九條第一項之詐欺取財罪。
    被告盜用印章、偽造署押係偽造私文書之部分行為；偽造私文書之低度行為為行
    使偽造私文書之高度行為所吸收，均不另論罪。又其前後多次行使偽造私文書、
    詐欺取財犯行，均時間緊接，罪名與構成要件相同，顯各係基於概括犯意而為，
    應分依連續犯規定論以一罪，並各加重其刑；公訴人雖僅就被告於八十一年七月
    十日、八十二年十一月十一日所為之行使偽造私文書、詐欺取財犯行部分提起公
    訴，惟被告上開於八十年三月二十二日、八十一年二月一日所為之行使偽造私文
    書、詐欺取財行為部分與已起訴之部分，各有連續犯之裁判上一罪關係，均為起
    訴效力所及，依法本院自得併予審理。再丙○○上開所犯行使偽造私文書、詐欺
    取財犯行間，有方法、結果牽連關係，應從一重論以行使偽造私文書罪。公訴意
    旨認被告上開犯行，犯意各別，應分論併罰，尚有未洽。爰審酌被告犯罪之動機
    、手段、所獲之利益、所造成他人之損害暨其犯罪後矢口否認犯行等一切情狀，
    量處如主文所示之刑；又被告行為後，刑法第四十一條經立法院於九十年一月四
    日修正，同年月十日經總統公布，並於同年月十二日實行，其得易科罰金之法定
    本刑由修正前之三年以下有期徒刑，修正為五年以下有期徒刑，經比較新舊法，
    以修正後之新法有利於行為人，依刑法第二條第一項前段，應適用裁判時法即修
    正後刑法第四十一條第一項前段，諭知易科罰金之折算標準，以資懲儆。末查，
    被告前未曾受有期徒刑以上刑之宣告，有台灣桃園地方法院檢察署刑案資料查註
    紀錄表及臺灣高等法院被告全國前案紀錄表各一份附卷可稽，其因一時失慮，致
    罹刑章，經此偵審程序，當知所警惕，信無再犯之虞，本院認所宣告之刑以暫不
    執行為適當，爰併諭知緩刑三年，用啟自新。
三、至被告在中國信託定期信託資金存入憑單上偽造之「林素禎」署押一枚及在中國
    信託商業銀行取款憑條上偽造之「楊林淑珠」署押二枚，依刑法第二百十九條規
    定，無論是否為被告所有，均應予以沒收，爰併為沒收宣告之諭知。另被告所偽
    造上開供犯罪所用之定期信託資金存入憑單及取款憑條，業經被告提示交付予中
    國信託中壢分行，即已非為被告所有之物，且上開存入憑單及取款條性質上並非
    屬違禁物，是尚乏沒收之依據，爰不另依法宣告沒收，併此敘明。
據上論斷，應依刑事訴訟法第二百九十九條第一項前段，刑法第二條第一項前段、第
五十六條、第二百十六條、第二百十條、第三百三十九條第一項、第五十五條、第四
十一條第一項前段、第七十四條第一款、第二百十九條，罰金罰鍰提高標準條例第一
條前段、第二條，判決如主文。
本案經檢察官陳雅譽到庭執行職務。
中      華      民      國      九十        年    三      月    二十八  日
                                臺灣桃園地方法院刑事第二庭
                                    法      官     王    美     玲
右正本證明與原本無異。
如不服本判決，應於判決送達後十日內向本院提出上訴狀( 應附繕本 )，上訴於
臺灣高等法院。
                                    書  記  官     賴     玉     真
中        華        民        國   九十   年   三   月    三十    日
附論罪科刑依據之法條：
刑法第二百十六條
行使第二百十條至第二百十五條之文書者，依偽造、變造文書或登載不實事項或使登
載不實事項之規定處斷。
刑法第二百十條
偽造、變造私文書，足以生損害於公眾或他人者，處五年以下有期徒刑。
刑法第三百三十九條：
意圖為自己或第三人不法之所有，以詐術使人將本人或第三人之物交付者，處五年以
下有期徒刑、拘役或科或併科一千元（已提高十倍為一萬元）以下罰金。
以前項方法得財產上不法之利益或使第三人得之者，亦同。
前二項之未遂犯罰之。


司法院資訊處製作；財團法人民間司法改革基金會備份。
